【裁判字號】    89,上易,314
【裁判日期】    890427
【裁判案由】    侵占
【裁判全文】
臺灣高等法院高雄分院刑事判決                    八十九年度上易字第三一四號
    上  訴  人  臺灣高雄地方法院檢察署檢察官
    上  訴  人
    即  被  告  乙○○
    上  訴  人
    即  被  告  丁○○
右上訴人因被告等侵占案件，不服臺灣高雄地方法院八十八年度易字第二七六四號中
華民國八十八年十二月三十日第一審判決（起訴案號：臺灣高雄地方法院檢察署八十
七年度偵字第二三００七號），提起上訴（移送本院併辦案號：同檢察署八十九年度
偵字第五三一四號），本院判決如左：
      主    文
原判決關於乙○○部分撤銷。
乙○○連續共同意圖為自己不法之所有，而侵占對於業務上所持有之物，處有期徒刑
捌月，緩刑年。
其他上訴駁回。
丁○○緩刑貳年。
      事    實
一、乙○○、丁○○為夫妻關係，於民國八十五年間，在高雄市○○路某處，共同經
    營玉藝軒小館。惟乙○○因積欠丙○○新台幣（下同）十萬元未能償還，於八十
    五年十一月二十日，乙○○、丁○○即與丙○○簽訂讓渡書，願將渠二人所經營
    玉藝軒小館內之生財器具電視機二十八吋、電視機二十吋、雙門電冰箱、窗型冷
    氣機、分離式冷氣機二噸、雙層雙門冷凍櫃、雙孔煮麵檯各一台讓渡予丙○○，
    以清償欠款，並移轉點交完畢；上開物品屬即屬丙○○所有，而丙○○則同意上
    開物品暫由乙○○、丁○○使用。詎乙○○、丁○○竟共同意圖為自己不法之所
    有，變易持有為所有，於八十六年一月底某日，將上開雙層雙門冷凍櫃、雙孔煮
    麵檯各一台變賣與高雄市某不知情之中盤商，其餘物品則移至高雄市○○區○○
    街七五號，嗣再移至同上區○○街一二三巷二八號七樓現住處，丙○○事後欲索
    回該批物品，始知已遭乙○○夫妻侵占入己。
二、又乙○○自八十八年十一月間，為甲○○受僱在德風企業行擔任執行副總經理，
    ，竟意圖不法所有，並基於前開侵占之概括犯意，先於八十八年十二月三十日將
    甲○○所交付欲向高雄市○○路上正汽車股份九限公司購買箱型車之訂約金三萬
    九千元之支票，持向他人週轉現款供為己用。又於八十九年一月初將甲○○所交
    付欲支付壹琮企業有限公司及鳳興精品家具廣場購買傢俱及裝潢工程款共計七萬
    四千五百五十元，竟將之侵占入己，而另行以其持有之黃志忠簽發之發票日八十
    九年一月十日、金額分別為一萬八千一百五十元、五萬六千四百元支票二張支付
    ，屆期上開支票不獲支付。乙○○於八十九年一月間另將甲○○所交付之公司籌
    組斡旋金一萬九千九百五十元予以侵占挪為己用，共計侵占十三萬三千五百元，
    嗣因上開黃志忠所簽發之支票屆期不獲支付，德風企業行負責人甲○○始發覺上
    情，乙○○即於八十九年一月十八日簽發十三萬三千五百元之支票乙張及保管切
    結書交付甲○○收執，惟未依約歸還款項。
三、案經丙○○、甲○○（即德風企業行）分別訴請臺灣高雄地方法院檢察署檢察官
    偵查起訴，暨移送本院併案審理。
      理    由
一、上訴人即被告丁○○於本院審理中經合法傳訊雖未到庭，其於本院調查時供認有
    與其夫乙○○共同將告訴人丙○○前開委託保管之生財器具財物予以侵占等之事
    實不諱。另訊據上訴人即被告乙○○亦供認有事實欄一所載時地將告訴人丙○○
    前開委託保管之生財器具予以侵占及將甲○○所交付之購車簽約金三萬九千元支
    票持向他人週轉現款供己使用等情不諱，惟辯稱：甲○○所交付之購買傢俱及裝
    潢工程款項七萬四千五百五十元，已用於購買德風企業行所需之設備，我並未予
    以侵占云云。
二、然查：
  (一)被告乙○○、丁○○如何於右揭事實欄一所載時地侵占告訴人丙○○前開委託
      保管之生財器具財物等之事實，已據被告乙○○、丁○○二人於本院調查時供
      認在卷，核與告訴人丙○○於原審偵審中及本院調查審理中指述之情節相符，
      並有借貸合約書、讓渡書在卷可憑。而依上開借貸合約書之記載，借貸期限自
      八十五年十一月三日起至八十六年十一月二日止，被告願將該玉藝軒小館內生
      財器具完全讓渡予告訴人，而告訴人同意暫由被告使用，惟借貸期間屆滿時，
      倘被告完全清償借款，則告訴人同意將前開生財器具返還於被告；準此，被告
      等二人於借貸期間，未得告訴人同意，共同擅將該生財器具變賣或遷移不知去
      向，迄未返還，顯係易持有為所有而侵占該生財器具至明，此部分罪證已臻明
      確，被告等共同侵占告訴人丙○○前開財物之犯行，均堪認定。
  (二)又被告乙○○如何於右揭事實欄二所載時地侵占告訴人甲○○款項達十三萬三
      千五百元等之事實，業據告訴人甲○○於檢察官偵查中及本院調查時指述綦詳
      ，復有被告書立之切結書及被告簽發之本票乙紙在卷可憑。況被告於本院調查
      時亦坦承有將告訴人甲○○所交付之購車訂約金三萬九千元支票持向他人週轉
      現款供己使用及其仍積欠告訴人款項十三萬三千五百元（含購車訂約金支票款
      ）等情不諱，且被告亦無法舉證說明告訴人甲○○所交付購買傢俱所交付之現
      金七萬四千五百五十元及其所保管之公司組斡旋金一萬九千九百五十元之流向
      ，顯見上開款項係被告乙○○侵占而私自挪為己用無訛。此部分之罪證亦臻明
      確，被告乙○○前開辯解，係屬卸責之詞，不足採信，被告乙○○此部分之業
      務侵占犯行，亦堪認定。
三、核被告乙○○、丁○○意圖為自己不法之所有，共同將告訴人丙○○所委託保管
    之生財器具財物予以侵占之行為，均係犯刑法第三百三十五條第一項之普通侵占
    罪。另被告乙○○受僱於告訴人甲○○擔任德風企業行執行副總經理期間，將其
    業務上所持之有支票、款項，合計十三萬三千五百元侵占入己之行為，係犯刑法
    三百三十六條第二項之業務侵占罪。被告乙○○、丁○○二人就侵占告訴人丙○○所有之生財器具財物犯行，彼此間有犯意之聯絡及行為之分擔，為共同正犯。
    被告乙○○先後普通侵占及業務侵占犯行，時間緊接，手法相同，所犯又係犯罪
    構成要件相同之罪，顯係基於概括之犯意反覆為之，為連續犯，應依刑法第五十
    六條之規定以業務侵占一罪論。檢察官雖未就被告乙○○受僱於告訴人甲○○擔
    任德風企業行執行副總經理期間，將其業務上所持之有支票、款項，合計十三萬
    三千五百元侵占入己之業務侵占犯行起訴，惟此部分與前開起訴部分，係基於概
    括犯意，為連續犯，屬裁判上一罪關係，自為起訴效力所及，本院自得併予審理
    。
四、原審就被告丁○○部分認罪證明確，因而適用刑法第二十八條、第三百三十五條
    第一項、罰金罰鍰提高標準條例第一條前段規定，並審酌被告丁○○前積欠告訴
    人丙○○十萬元，而以前開生財器具抵債，竟於借用期間予以侵占，使告訴人丙○○受害非輕，於原審審理中迄未返還告訴人丙○○分文，犯後態度不佳，惟其
    已坦承大部分犯行，惡性尚非重大等一切情狀，量處有期徒刑六月。經核原判決
    此部分認事用法並無不合，量刑亦屬適當；檢察官循告訴人丙○○具狀請求上訴
    ，謂迄今被告未將物品歸還，指摘原判決量刑過輕；被告丁○○上訴意旨，指摘
    原判決量刑過重，均為無理由，應予駁回。又查被告丁○○未曾受有刑徒刑以上
    刑之宣告，有臺灣高雄地方法院檢察署刑案資料查註紀錄表附卷可稽，被告丁○○已與告訴人丙○○達成和解，有和解筆錄乙份附卷可按，被告丁○○部經此論
    罪科刑之教訓，當知警惕，應無再犯之虞，本院認其所宣告之刑，以暫不執行為
    適當，爰併宣告緩刑二年。
五、原審據以論處被告乙○○罪刑，固非無見，惟查：原審未及就被告乙○○受僱於
    告訴人甲○○擔任德風企業行執行副總經理期間，將其業務上所持之有支票、款
    項，合計十三萬三千五百元侵占入己之業務侵占犯行（即移送本院併辦部分），
    一併加以審判，尚有未洽。檢察官循告訴人丙○○具狀請求上訴，謂迄今被告未
    將物品歸還，指摘原判決量刑過輕；被告乙○○上訴意旨，指摘原判決量刑過重
    ，雖均無理由，惟原判決有上開之瑕疵，自應由本院將原判決此部分撤銷改判。
    爰審酌被告乙○○經商不善，一時觀念偏差，致有本件之犯行，被告所侵占之財
    物及款項並非鉅額，且其犯後坦承大部分犯行，於本院審理中已與告訴人丙○○
    、甲○○等二人達成和解，有和解筆錄及和解書各乙份在卷可按，犯後態度尚佳
    等一切情狀，爰量處有期徒刑八月（因有併案故量處較原審所處為重之刑）。又
    查被告乙○○未曾受有刑徒刑以上刑之宣告，有臺灣高雄地方法院檢察署刑案資
    料查註紀錄表附卷可稽，被告乙○○已於本院審理中與告訴人丙○○、甲○○達
    成和解（已如前述），被告乙○○經此論罪科刑之教訓，當知警惕，應無再犯之
    虞，本院認其所宣告之刑，以暫不執行為適當，爰併宣告緩刑三年。
六、移送併案意旨另略以：被告乙○○於事實欄二所載時地購買之箱型車，有以非法
    取得新車訂購合約書，並偽造申購憑證，交回告訴人甲○○處充其證明；另有偽
    刻告訴人公司印章用於事實欄二示之黃志忠簽發之支票背面擔保給付，亦認被告
    乙○○另涉犯刑法第二百十七條、第二百十六條、第二百十條之偽造印章、行使
    偽造文書罪嫌云云。訊據被告乙○○於堅決否認有此部分犯行，辯稱：訂購單是
    業務員寫的，我沒有偽刻公司印章背書，我們業務須事先刻壹個業務專用章，我
    有跟公司報告，我並無偽刻印章及偽造文書之犯行等語。經查，告訴人甲○○於
    本院調查時陳稱：告訴狀所述之偽造申購憑證，是指新車訂購合約書等語；而證
    人顏志銘（即高雄市上正汽車股份有限公司業務員）於本院調查時到庭證稱：「
    新車訂購合約書（指卷附之告訴人所提出之新車訂購合約書）上所有之文字確實
    是我填寫，被告想拿走該合約書紅單向公司報帳，但我們只向被告收到訂金三千
    元而已」等語（見本院八十九年四月五日訊問筆錄），依證人顏志銘上開所述，
    被告並無確偽造上開新車訂購合約書，已至為明確。再者，被告確係受僱擔任德
    風企業行執行副總經理，已據被告乙○○於本院調查時供陳在卷，亦據告訴人甲○○於本院調查時陳明在卷，而被告乙○○於上開黃志忠簽發之支票背面所為之
    背書，係以「德風企業有限公司」及「執行副總乙○○」之印章加蓋，此有上開
    支票在卷可按，姑不論告訴人甲○○有否授權同意被告乙○○刻上開印章，然被
    告乙○○既係德風企業行之執行副總經理，則其於執行業務時，自行委刻「德風
    企業有限公司」、「執行副總乙○○」印文，應屬其個人職務上之合法行為，尚
    難謂有盜刻印章。從而，被告乙○○於上開支票背面以上開印章為背書，即應屬
    其個人職務上之行為，並未損及告訴人甲○○之權益；此外，亦無確切之事證足
    以證明被告乙○○有偽造印章、行使偽造文書等犯行，此部分不能證明證明被告
    乙○○，惟檢察官認此部分與前開論罪科刑之部分，有方法結果牽連關係，屬裁
    判上一罪關係，故不另為無罪之諭知，附此敘明。
七、被告丁○○於本院審理期日經合法傳喚，無正當理由不到庭，依法不待其陳述，
    逕行判決，併予敘明。
據上論斷，應依刑事訴訟法第三百六十八條、第三百六十九條第一項前段、第三百六
十四條、第二百九十九條第一項前段、第三百七十一條，刑法第二十八條、第五十六
條、第三百三十五條第一項、三百三十六條第二項、第七十四條第一款，罰金罰鍰提
高標準條例第一條前段，判決如主文。
本案經檢察官朱文彬到庭執行職務。
中      華      民      國    八十九    年      四      月    二十七    日
                                  臺灣高等法院高雄分院刑事第四庭
                                      審判長法官  莊  鎮
                                            法官  陳吉雄
                                            法官  蕭權閔
右正本證明與原本無異。
不得上訴。
                                          書記官  陳江山
中      華      民      國    八十九    年      五      月      一      日
附錄本判決論罪之法條：
刑法第三百三十五條第一項
  意圖為自己或第三人不法之所有，而侵占自己持有他人之物者，處五年以下有期徒
  刑、拘役或科或併科一千元以下罰金。
刑法第三百三十六條第二項
   對於業務上所持有之物，犯前條第一項之罪者，處六月以上五年以下有期徒刑，
   得併科三千元以下罰金。                                             Ｊ


司法院資訊處製作；財團法人民間司法改革基金會備份。
